臺灣高雄地方法院刑事判決　　　　　　　　　　　　九十一年度易字第三二六八號
　　公　訴　人　臺灣高雄地方法院檢察署檢察官
　　被　　　告　丁○○
　　被　　　告　甲○○
　　共　　　同
　　選任辯護人　王叡齡律師
　　　　　　　　鍾夢賢律師
　　　　　　　　林春華律師
右列被告等因傷害案件，經檢察官提起公訴（九十一年度偵字第一四六一三號），本
院判決如左：
    主  文
丁○○共同傷害人之身體，累犯，處有期徒刑肆月，如易科罰金，以參佰元（即新台
幣玖佰元）折算壹日。
甲○○共同連續傷害人之身體，處有期徒刑參月，如易科罰金，以參佰元（即新台幣
玖佰元）折算壹日。
    事  實
一、丁○○前因贓物案件，經本院於民國八十七年八月三十一日以八十七年度易字第
    四五○一號，就其故買贓物部分判處有期徒刑三月，業已確定，並於八十八年七
    月六日執行完畢。詎丁○○猶不知悔改，於九十年十一月十七日凌晨零時許，在
    其設於高雄市○○區○○路三三九號（起訴書誤為三三號）「鼎中集中市場」內
    之鹹酥雞攤位上，與其妻甲○○就攤位與攤位中間走道之使用問題，和其隔壁擺
    設泡沫紅茶攤位之乙○○、丙○○夫妻發生口角。嗣乙○○趨前與丁○○理論，
    先出手打丁○○，丁○○即將乙○○拉進其鹹酥雞攤位內，與乙○○互相扭打，
    並叫甲○○打乙○○。甲○○見狀，即與丁○○基於共同傷害之犯意聯絡，持鹹
    酥雞攤位上之不明銳器，朝與丁○○扭打在地上之乙○○頭部攻擊。丙○○見狀
    欲上前攔阻制止，且欲將乙○○拉離，甲○○即承前之傷害犯意，復持鹹酥雞攤
    位上之胡椒粉潑灑丙○○臉部，並持上開不明銳器攻擊丙○○之頭部，且將丙○○壓制在該攤位上。嗣經隔壁攤位販主吳麗蘭上前制止，丁○○、甲○○始鬆手
    ，已致乙○○受有頭部外傷併顏面撕裂傷及肢體擦傷等傷害；丙○○則受有頭部
    外傷併多處肢體擦傷等傷害。
二、案經乙○○、丙○○訴由臺灣高雄地方法院檢察署檢察官偵查起訴。
        理  由
一、訊據被告丁○○、甲○○固均坦承於右揭時、地，因前揭攤位間走道之使用問題
    與告訴人乙○○、丙○○發生口角之事實，惟矢口否認有何傷害之犯行。被告丁○○辯稱：當天乙○○罵伊妻甲○○，伊在攤位內，便問乙○○罵什麼，乙○○
    一句話都沒講就衝進來出拳打伊，便與伊發生扭打。伊並未叫甲○○進來幫伊，
    只見甲○○拿胡椒粉灑乙○○，但未看見甲○○拿銳器攻擊乙○○。嗣亦看見甲○○與丙○○拉扯、扭打，並拿胡椒粉灑丙○○，但亦未見甲○○拿銳器攻擊丙○○云云；被告甲○○則辯稱：當天因談論走道使用問題，乙○○就用三字經罵
    伊，伊夫丁○○問乙○○罵什麼，乙○○就進入攤位毆打丁○○，伊隨即用胡椒
    粉灑乙○○，並未用其他武器攻擊乙○○。後來丙○○拿夾子進來要打伊，伊將
    夾子甩開，就與丙○○發生拉扯、扭打，並從後面抱住丙○○，當時未持任何東
    西打丙○○云云。本院審酌：
  (一)經查，右揭傷害之犯罪事實，業據告訴人乙○○、丙○○於警詢、偵查及本院審
    理時指述綦詳，且前後指述情節一致，並無矛盾之處；復經證人即目睹案發經過
    之人吳麗蘭於警詢及偵查中證稱：伊剛好在丙○○泡沫紅茶店旁邊賣炸雞，案發
    經過都有看見。他們是為了攤位中間走道問題爭吵，後來丁○○就說到底要怎樣
    ，乙○○就先動手打丁○○，丁○○就將乙○○拉進攤位內，並叫甲○○打乙○○。甲○○就用鹹酥雞用的器具打乙○○的頭，造成他頭部流血。伊叫丙○○將
    乙○○拉出來，她一過去拉乙○○，甲○○就拿胡椒粉灑丙○○的臉，又拿鹹酥
    雞的器具打丙○○的頭一下，造成丙○○流血，並將丙○○壓在攤位上。之後伊
    便上前把丙○○拉出來，警方亦已到場等語（參見偵查卷第九頁背面、第三十四
    頁），核與告訴人指訴之情節相符。衡以證人吳麗蘭與雙方均無恩怨，苟非實情
    ，豈會設詞構陷被告二人入罪？是該證人之證詞應堪採信；再者，並有告訴人乙○○、丙○○之高雄榮民總醫院診斷證明書二份（參見台灣高雄地方法院檢察署
    九十一年度發查字第三一一五號卷第五頁、第六頁）附卷為證。觀諸該二份診斷
    證明書所載，告訴人二人均係於九十年十一月十七日案發當日前往急診治療，既
    與本件衝突發生之時間甚為接近，應不至係其他因素導致該傷害，顯然係本件衝
    突所導致。又依該二份診斷證明書所載告訴人二人之傷勢，告訴人乙○○之部分
    為「頭部外傷併顏面撕裂傷及肢體擦傷」等傷害，丙○○之部分為「頭部外傷併
    多處肢體擦傷」等傷害，除因拉扯、扭打而有可能造成肢體擦傷外，其等頭部之
    外傷及顏面撕裂傷等，確有可能係遭被告甲○○持不明銳器攻擊所致，該等傷勢
    核與告訴人指述被告如何共同傷害之情節相符。此外，被告與告訴人係因攤位間
    走道之使用問題而發生爭執乙事，除據告訴人與證人吳麗蘭陳述明確外，並經被
    告供明在卷，堪認被告確可能因走道使用問題與告訴人發生爭執，遂深覺氣憤而
    共同傷害告訴人。從而，被告丁○○、甲○○上開所辯顯係卸責之詞，自不足採
    ，倘無其他證據足資動搖對被告不利之認定，被告丁○○、甲○○之犯行即堪認
    定。
  (二)其次，被告丁○○於警詢時係供稱：「當天我先與丙○○發生口角爭吵，後來乙○○先拿木棒衝進我們的攤位，朝我身上猛打，我倒地後他還是繼續打，我太太
    見狀立即向前，將黃男推倒在地，接著丙○○就持木棒衝進來，朝我太太身上猛
    打．．．．」云云；被告甲○○亦係供稱：「當天我先與丙○○發生口角爭吵，
    後來乙○○拿木棒衝進我們的攤位，朝我先生丁○○猛打，我見狀立即向前，將
    黃男推倒在地，接著丙○○就持木棒衝進來，朝我身上猛打，我隨手拿起塑膠盤
    與她對打．．．．」云云（以上參見偵查卷第三頁背面、第五頁背面）。嗣經本
    院隔離訊問被告二人，被告丁○○則改口供稱：「．．．．那一天他（即乙○○
    ）與我太太因為走道的問題在談話時，他就罵我太太，我在攤內，我問他罵什麼
    ，他就衝進來一句話都沒有講，就出拳打我，且連續打我．．．．我看見甲○○
    拿胡椒粉灑乙○○，但沒有看見她拿銳器朝乙○○攻擊。我有看到當時丙○○有
    衝進我的攤位內，往我太太的方向打我的太太，我沒有看到我太太拿銳器打丙○○．．．．」云云；被告甲○○則改口供稱：「當天我與乙○○談走道的使用問
    題，乙○○就用三字經罵我，後來我回應他，你在罵什麼，我先生也問他罵什麼
    ，乙○○就進入我們攤位打我先生，我隨即拿胡椒粉灑乙○○．．．．」、「（
    丙○○當時作何事？）她衝進來，拿煮東西的夾子要打我，我就將夾子甩開，就
    互相拉扯．．．．我當時沒有拿任何東西打丙○○．．．．」云云（以上參見本
    院九十一年十月二十八日審判筆錄）。觀諸被告二人於警詢及本院審理時之供述
    ，就雙方如何發生爭執、告訴人乙○○以何方式攻擊被告丁○○、被告甲○○見
    狀之反應、告訴人丙○○以何方式攻擊被告甲○○及被告甲○○以何方式反制告
    訴人丙○○之攻擊等情，均有相當大之出入。足見被告二人供詞閃爍，其等事後
    翻異前詞，無非避重就輕，圖卸其責，所辯是否可採，自不無疑問。
  (三)復查，被告所舉之證人戴慧娟於偵查中證稱：「（衝突如何發生？）他們因口角
    而發生肢體衝突，乙○○出手打丁○○，後來丙○○也衝進來打人。因為打架時
    東西有掉下來，打到乙○○的頭，他的頭才流血，丙○○是撞到桌角，起來後流
    血」云云；惟於檢察官訊問其有無目擊甲○○有無灑胡椒粉及壓制丙○○乙節時
    ，該證人則翻異前詞證稱：「丙○○衝進來，甲○○從後面抱住她，後來怕劉女
    碰到鍋子，才把她拖到旁邊，壓制在鹽酥雞攤位上，劉女頭才去撞流血的」云云
    （以上參見偵查卷第三十四頁背面、第三十五頁正面）。是該證人就告訴人丙○○之頭部如何受傷乙事，前後所證有所歧異，自難採信為真實。況該證人同係在
    案發地點附近擺設攤位，其攤位係向被告甲○○所承租，業據該證人陳明在卷，
    則該證人與被告間既有承租攤位之利害關係，其證詞難免偏頗，亦難逕為有利於
    被告之認定。
  (四)末查，被告雖於本院審理時另聲請訊問目擊證人洪淑君、潘麗如，而經本院訊問
    結果，該二證人均一致證稱：看到丁○○與乙○○對罵，後來乙○○衝進去攤位
    打丁○○，並將丁○○摔出去，然後壓在地上，此時甲○○拿胡椒粉灑向乙○○
    ，乙○○就揮出一拳要打甲○○，但沒有打到，此時丁○○趁機要爬起來，結果
    絆倒乙○○，乙○○就往後倒，撞到旁邊的東西，櫃子就倒下來，乙○○與丁○○繼續拉扯。此時丙○○就拿夾子進來要制止甲○○，甲○○拿胡椒粉灑向丙○○，同時拿竹籤丟向丙○○，之後甲○○與丙○○之情形為何，就已不清楚。後
    來乙○○與丁○○爬起來的時候，乙○○頭上有流血云云（參見本院九十一年十
    一月二十五日審判筆錄），故依該二證人所證，對於被告固甚有利。惟查：(1)該
    二目擊證人於警詢、偵查及本院第一次審理時，均未見被告提及，何以在歷經半
    年左右之追訴及審判程序後，被告始突然當庭聲請訊問該二證人？故該二證人是
    否真有目擊案發經過，已有疑問；(2)本院質之被告何以知道該二證人確有目擊案
    發經過，被告二人均供稱：是因為當天打完後，該二證人有說全程看到云云。然
    經本院隔離訊問該二證人，證人洪淑君證稱：打完後沒有跟被告講話，伊就回店
    裡面云云；證人潘麗如則證稱：伊在打架結束後離去，離去時沒有與被告等人談
    話云云，可知該二證人之證詞與被告所供全然不同，故該二證人是否真於案發時
    ，目擊整個案發經過，誠令人置疑；(3)本院復質之被告如何請求該二證人出庭作
    證，被告二人均供稱：案發當天並未要求該二證人出庭作證，是之後將告訴人所
    提之附帶民事資料給該二證人看，其等才說要出庭作證云云。然經本院隔離訊問
    該二證人，證人洪淑君證稱：是開庭前幾個星期，伊去買鹹酥雞，被告問伊有無
    看到案發經過，伊說有並願意出庭作證，被告並未拿任何東西給伊看云云；證人
    潘麗如則證稱：在案發後三、四天，伊去被告攤位買鹹酥雞，被告請伊作證，伊
    並未答應，是再隔一、二天，伊才答應作證。被告並未拿任何東西給伊看，也沒
    有告訴伊告訴人要他們賠償的事情云云。是依該二證人上開所證，與被告所供亦
    全然不同。審之被告所舉之證人僅有該二證人與偵查中之證人戴慧娟，證人人數
    並不多，對於其等如何同意出來作證，自應有相當印象為是。但被告所供竟與該
    二證人所證歧異甚大，其中是否另有隱情，自使人猜疑，故該二證人證詞之可信
    度當令人質疑；(4)本件案發時間係在九十年十一月十七日，該二證人係於一年後
    之九十一年十一月二十五日到庭作證，相隔時間既有一年左右，依一般社會生活
    之通常經驗，證人對本案之記憶，縱不至遺忘，亦應會日漸淡化，且該二證人所
    證若部分有所出入，亦屬事理之常。然則，該二證人經本院隔離訊問結果，對於
    一年前之案發經過竟能鉅細靡遺，娓娓道來，且對於案發經過之相關細節及先後
    順序，該二證人所證竟幾乎相同，毫無歧異，甚至連案發經過中所不清楚或未注
    意之部分，該二證人亦均相同，均證稱表示不清楚或未注意云云。是該二證人上
    開所證乙節，顯然有違常情，自難遽予相信。準此而論，既有上開各該疑點，該
    二證人所為證言之真實性，實仍應有所保留，仍難逕為有利於被告之認定。
二、按正當防衛必須對於現在不法之侵害始得為之，侵害業已過去，即無正當防衛可
    言。至彼此互毆，又必以一方初無傷人之行為，因排除對方不法之侵害而加以還
    擊，始得以正當防衛論。故侵害已過去後之報復行為，與無從分別何方為不法侵
    害之互毆行為，均不得主張防衛權（最高法院三十年度上字第一○四○號判例參
    照）。查告訴人乙○○因與被告鄭俊榮發生口角，固然先打被告丁○○，惟被告
    丁○○於告訴人乙○○侵害後，隨即將告訴人乙○○拉進攤位內，並由被告甲○○以不明銳器攻擊告訴人乙○○，衡諸其等所為之傷害行為，已非單純之防衛行
    為，而係積極之報復行為，揆諸首揭最高法院判例意旨，自非屬正當防衛而得阻
    卻違法。核被告丁○○、甲○○所為，均係犯刑法第二百七十七條第一項之普通
    傷害罪。被告二人間就傷害告訴人乙○○之犯行，有犯意之聯絡與行為之分擔，
    為共同正犯。被告甲○○先後傷害告訴人乙○○、丙○○之犯行，時間緊接，所
    犯構成要件相同，顯係基於概括犯意為之，為連續犯，依刑法第五十六條規定，
    以一罪論，並加重其刑。又被告丁○○前因贓物案件，經本院於八十七年八月三
    十一日以八十七年度易字第四五○一號，就其故買贓物部分判處有期徒刑三月，
    業已確定，並於八十八年七月六日執行完畢，有本院被告院內索引卡紀錄表、台
    灣高等法院被告全國前案紀錄表及刑案資料查註紀錄表各乙份在卷可按，其受有
    期徒刑執行完畢，於五年以內再犯本件最重本刑為有期徒刑以上之罪，為累犯，
    應依刑法第四十七條之規定，加重其刑。本院審酌被告丁○○有上開前科在案，
    被告甲○○於八十一年間亦曾因傷害案件，經法院判處有期徒刑二月，有上開前
    科資料在卷足佐，素行並非良善；其等雖因攤位走道使用問題，始與告訴人發生
    爭執，進而發生本件傷害情事，傷害動機固非任意之不法侵害，容屬一時失慮所
    為，惟被告傷害告訴人之部位，均散佈於告訴人頭部、臉部等人身較為脆弱之部
    分，致告訴人該等部位受有傷害，犯罪所生危害容屬輕微；且被告於犯後仍飾詞
    狡辯，圖卸其責，顯無悔過之意；又犯後迄今已逾一年，仍未與告訴人達成和解
    或賠償告訴人之損害等一切情狀，量處如主文所示之刑，併諭知易科罰金之折算
    標準，以資懲儆。
據上論斷，應依刑事訴訟法第二百九十九條第一項前段，刑法第二十八條、第五十六
條、第二百七十七條第一項、第四十七條、第四十一條第一項，罰金罰鍰提高標準條
例第一條前段、第二條，判決如主文。
本案經檢察官郭文俐到庭執行職務。
中      華      民      國      九十一      年     十二     月    九    日
                                臺灣高雄地方法院刑事第七庭
                                    法  官  陳信旗
右正本證明與原本無異。
如不服本判決，應於送達後十日內，向本院提出上訴狀。
                                    書記官  張家榮
中      華      民      國      九十一      年     十二     月    九    日
附錄本判決論罪之法條全文：
刑法第二百七十七條條第一項
    傷害人之身體或健康者，處三年以下有期徒刑、拘役或一千元以罰金。
